最高法院刑事判決　　　　　　九十四年度台上字第一０四四號
　　上　訴　人　甲　○
　　　　　　　　　　　　弄27.
　　選任辯護人　孫天麒律師
上列上訴人因偽造文書等罪案件，不服台灣高等法院中華民國九
十一年四月三十日第二審更審判決（九十一年度上更(一)字第一四
四號，起訴案號：台灣台北地方法院檢察署八十六年度偵字第二
九五二號、第七六九二號），提起上訴，本院判決如下：
    主  文
原判決撤銷，發回台灣高等法院。
    理　由
本件原判決認定上訴人甲○於民國八十三年農曆二月二十日召集
互助會，約定每會新台幣（下同）二萬元，於每月二十日標會，
會員含會首共計三十八會（下稱丙會）。再於同年四月十五日召
集另一互助會，約定每會一萬元，於每月十五日標會，會員含會
首共五十二會（下稱丁會）。又於八十四年三月一日再召集互助
會，每會二萬元，於每月一日開標，會員含會首共三十二會（下
稱戊會）。嗣又於同年九月二十五日再召集另一互助會，每會一
萬元，每月二十五日標會，會員含會首共四十七會（下稱己會）
，以上各會均採內標制，並均在台北縣新店市○○路○段三○○
號「慈觀佛堂」開標（詳如原判決附表總表所示）。詎上訴人竟
基於概括之犯意，在上址偽造會員之標單提出行使，而冒標會員
陳貴蘭、陳玉華、陳玉惠、楊美容等四人之會款，足以生損害於
陳貴蘭等四人，並使各該活會會員均陷於錯誤而交付財物，其詳
情如下：(1)、八十四年八月二十日在上址偽造陳貴蘭簽名之標單
，參與競標丙會，以標息三千六百元得標。(2)、八十五年八月二
十日在上址偽造陳貴蘭簽名之標單，參與競標丙會，以標息六千
元得標。(3)、八十四年十月十五日在上址偽造陳貴蘭簽名之標單
，參與丁會競標，以標息三千六百元得標。(4)、八十四年十一月
十五日在上址偽造陳貴蘭簽名之標單，參與丁會競標，以標息三
千八百元得標。(5)、八十五年八月一日在上址偽造楊美容簽名之
標單，參與戊會競標，以標息六千元得標。(6)、八十四年十一月
二十五日在上址偽造陳貴蘭簽名之標單，參與己會競標，以標息
二千八百元得標。(7)、八十五年一月二十五日在上址偽造陳玉華
簽名之標單，參與己會競標，以標息三千五百元得標。(8)、八十
五年五月二十五日在上址偽造陳貴蘭簽名之標單，參與己會競標
，以標息四千元得標。(9)、八十五年六月二十五日在上址偽造陳
玉惠簽名之標單，參與己會競標，以標息四千元得標。(10)、八十
五年七月二十五日在上址偽造陳玉惠簽名之標單，參與己會競標
，以標息四千元得標，共計詐得會款二百四十二萬六千一百元（
詳如原判決附表總表及附表一至十所示），均足以生損害於陳貴
蘭、陳玉惠、陳玉華、楊美容及各該活會會員等情。因而撤銷第
一審判決，改判依想像競合犯及牽連犯關係從一重論處上訴人連
續行使偽造私文書，足以生損害於他人罪刑，固非無見。
惟查：(一)、按科刑判決所認定之事實，與其所採用之證據內容不
相適合者，即屬證據上之理由矛盾，其判決為當然違背法令。原
判決依憑上訴人所製作之標會紀錄（見偵查卷第十一頁），認定
上訴人係於「八十三年農曆二月二十日」召集丙會。並於理由內
說明：依上訴人之標會紀錄，丙、丁、戊、己會分別於八十三年
三月二十日、八十三年五月十五日、八十四年四月一日、八十四
年十月二十五日（開始標會），惟上訴人自承前一月即起會，並
收取會頭錢屬實，顯見上訴人起會日均應提前一月云云（見原判
決第五頁最後一行至第六頁第三行）。然依上訴人所製作丙會之
標會紀錄觀之，其第一次標會日期為「八十三年國曆三月二十日
」，則依原判決前揭說明，丙會應係於「國曆」八十三年二月二
十日起會，而非「八十三年農曆二月二十日」。乃原判決竟認定
上訴人係於「八十三年農曆二月二十日」召集丙會，依上說明，
自有證據上理由矛盾之違法。又原判決認定上訴人冒標會款時均
在標單上偽造會員之簽名，無非以上訴人在發回前原審供稱：標
會時填寫標單，載明名字及標息等語；暨其在原審所供：伊代會
員標會時，標單上均寫名字及金額參加競標等語，為其重要憑據
之一；並分別註明其筆錄出處為「上訴卷(一)第四十頁反面」、「
本院更(一)卷第三十七頁」（見原判決第六頁第四行、第五行、第
九行、第十行）。惟查發回前原審卷第一卷（即原判決所指之「
上訴卷(一)」）第四十頁，僅附有「張月英之證人結文」，並無上
訴人之筆錄資料；而原審上更(一)卷第三十七頁所附筆錄資料中，
亦無上訴人為上開供述之記載。則原判決採用上述無關之資料，
作為上訴人在標單上偽造會員簽名之依據，亦有證據上理由矛盾
之違誤。(二)、原判決認定上訴人所召集之互助會「己會」，係自
八十四年九月二十五日起會，並自同年十月二十五日起開始標會
，每會一萬元，會員含會首共計四十七人次。而上訴人係於八十
四年十一月二十五日，以會員陳貴蘭之名義第一次冒標會款，標
息為二千八百元，詐欺（活會）會員計四十六人次，詐得金額計
三十三萬一千二百元。又於八十五年一月二十五日，以陳玉華之
名義第二次冒標會款，標息為三千五百元，詐欺（活會）會員計
四十五人次，詐得金額計二十九萬二千五百元等情。惟查上訴人
於八十四年十一月二十五日，以陳貴蘭之名義第一次冒標會款之
前，「己會」似已於同年十月二十五日標過一次會，若扣除該死
會一會，再扣除首會一會（即由會首逕向會員收取會款，無庸標
會），應僅餘活會四十五人次。而上訴人於八十五年一月二十五
日，以陳玉華之名義第二次冒標會款之前，「己會」似已於八十
四年十月二十五日、八十四年十二月二十五日各標過一次會（上
訴人冒標者不計入），若扣除該死會二會，再扣除首會一會，應
僅餘活會四十四人次。原判決關於上述活會會次之認定，似與一
般互助會標會之慣例未盡洽合。究竟上訴人於冒標前述會款時，
該互助會剩餘之活會會次尚有若干？此與上訴人詐欺所得金額及
被害人數之計算有關，自有詳予究明釐清之必要；原審對此未詳
加根究調查明白，遽作上開認定，尚嫌調查未盡。(三)、按有罪之
判決書，對被告有利之證據不採納者，應說明其理由，為刑事訴
訟法第三百十條第二款所明定。故有罪判決書對於被告有利之證
據，如不加採納，必須說明其不予採納之理由，否則即難謂無判
決不備理由之違誤。原判決認定上訴人於八十五年八月二十日，
偽造陳貴蘭簽名之標單，參與丙會競標，而以標息六千元得標，
計詐得活會會款十一萬二千元等情。惟卷查上訴人於第一審及發
回前原審分別提出陳貴蘭於八十五年八月二十日署名之收據影本
及原本各一張為證，其上記載「吾人參加甲○女士國曆二十日貳
萬元互助會，標中了第三十會，茲收到會首所轉交會款新台幣陸
拾玖萬捌仟元整，當面點清，確實無誤，特立此據為憑」等語（
見第一審卷第五十六頁、原審上訴卷第一卷第一八○頁）。若該
收據係真正，且內容屬實，似可證明上訴人並未於八十五年八月
二十日冒用陳貴蘭之名義標取會款。原判決對於上開有利於上訴
人之證據，並未說明其何以不加採納之理由，遽行判決，自有理
由不備之違法。(四)、原判決依據告訴人陳玉華之證述，認定「丙
會」其中八十三年五月二十日，及八十四年四月二十日兩會係陳
玉惠所標得，八十四年十月二十日之會係陳玉華所標得，故所剩
八十四年八月二十日，及八十五年八月二十日之會係上訴人所冒
標云云（見原判決第五頁倒數第八行至倒數第四行）。且陳玉華
於原審亦證稱：伊與其母（陳貴蘭）及姐姐（陳玉惠）共參加丙
會六會，每人二會，丙會陳玉惠二會都標走等語（見原審卷第四
十頁）。則陳玉惠所參加之丙會二會，於八十四年八月二十日上
訴人冒標會款時，既已屬死會，乃原判決附表一（丙會）猶將陳
玉惠列為被上訴人詐騙會款之活會會員，自有判決理由矛盾之違
誤。以上或為上訴意旨所指摘，或為本院得依職權調查之事項，
應認原判決仍有撤銷發回之原因。至原判決關於不另為無罪諭知
部分，因與發回部分具有審判不可分關係，應併予發回。
據上論結，應依刑事訴訟法第三百九十七條、第四百零一條，判
決如主文。
中　　華　　民　　國　九十四　年　　三　　月　　十　　日
                      最高法院刑事第五庭
                          審判長法官  吳　雄　銘
                                法官  池　啟　明
                                法官  郭　毓　洲
                                法官  吳　三　龍
                                法官  蘇　振　堂
      本件正本證明與原本無異
                                      書  記  官
中　　華　　民　　國　九十四　年　　三　　月　　　　　日
                                                  Ａ
